臺灣高等法院臺中分院刑事判決　　　　96年度上訴字第2562號
上　訴　人　臺灣臺中地方法院檢察署檢察官
上　訴　人
即　被　告　甲○○
選任辯護人　楊錫楨律師
上列上訴人因被告偽造有價證券等案件，不服臺灣臺中地方法院
中華民國96年8月8日第一審判決（民國96年度訴字第2328號，起
訴案號：臺灣臺中地方法院檢察署96年度偵字第13858號） ，提
起上訴，本院判決如下：
    主  文
原判決撤銷。
甲○○意圖供行使之用，而偽造有價證券，處有期徒刑年。如
附表所示偽造之本票壹紙沒收。
    事  實
一、甲○○為乙○○之姪子，於民國九十三年三月間，甲○○因
    投資期貨失利，為填補當時之虧損，需款孔急，同年三月二
    十八日，甲○○欲向乙○○借款新台幣（下同）一百五十萬
    元，乙○○表示須有他人簽具之本票作擔保始願出借，甲○○為取信乙○○，遂基於偽造有價證券之犯意，於同年三月
    三十日，在彰化縣鹿港鎮○○街七號六樓住處，意圖供行使
    之用，冒用丁○○名義，在如附表所示票號第ＣＫ四七五四
    五三號之空白本票上填妥發票日為九十三年三月三十日、到
    期日為九十三年十月一日及票面金額新台幣（下同）一百五
    十萬元，並於「發票人」欄偽簽丁○○之署名及捺指印，而
    偽造該本票後，於同日持至臺中縣大里市○○路○段一百十
    七號，意圖為自己不法之所有，向乙○○詐稱，其已取得丁○○簽發之本票供擔保，將上開本票持向乙○○行使，交付
    與乙○○以供借款之擔保，向乙○○詐借款項，致使乙○○
    陷於錯誤，於同年三月三十日匯款一百五十萬元與甲○○。
    嗣因上開本票到期未獲兌現，乙○○將上開本票持向臺灣彰
    化地方法院聲請本票強制執行之裁定，經丁○○提起確認本
    票債權不存在之訴獲得勝訴判決，乙○○始知上情。
二、案經乙○○訴由臺灣臺中地方法院檢察署檢察官偵查起訴。
    理    由
一、證據能力方面：
    按被告以外之人於審判外之言詞或書面陳述，除法律有規定
    者外，不得作為證據，又被告以外之人於審判外之陳述，雖
    不符刑事訴訟法第一百五十九條之一至第一百五十九條之四
    之規定，而經當事人於審判程序同意作為證據，法院審酌該
    言詞陳述或書面陳述作成時之情況，認為適當者，亦得為證
    據。當事人於法院調查證據時，知有同法第一百五十九條第
    一項不得為證據之情形，而未於言詞辯論終結前聲明異議者
    ，視為有前項同意，刑事訴訟法第一百五十九條第一項、第
    一百五十九條之五分別定有明文。又被告以外之人於審判外
    向法官所為之陳述，得為證據。被告以外之人於偵查中向檢
    察官所為之陳述，除顯有不可信之情況者外，得為證據。亦
    為刑事訴訟法第一百五十九條之一所明定。本件被害人乙○○及證人丁○○於偵查中之指述及證述，檢察官、被告及辯
    護人於原審及本院審判程序中均未對上開言詞陳述提出任何
    異議，渠等知悉該言詞陳述為傳聞證據而未於言詞辯論終結
    前聲明異議，本院再審酌該等言詞陳述作成時之客觀條件及
    環境，認其等心理狀態健全，並無受到脅迫、利誘或詐欺，
    而所證述之內容又無顯有不可信之情況等一切狀況，認為適
    當，依上開刑事訴訟法之規定，認均得採為認定本件犯罪事
    實所憑之證據，合先敘明。
二、實體方面：
  (一)訊據被告甲○○對於上開犯罪事實，於偵訊中、原審及本院
    審理時均坦承不諱，被告於原審審理時坦承稱：「就檢察官
    起訴之犯罪事實我認罪」，「該本票是我以丁○○之名義簽
    發，上面填載之金額、發票日期、發票人、姓名、地址都是
    我寫的，指印也是我捺的」等語，核與告訴人乙○○指訴之
    情節相符，且經被害人丁○○於偵查中及原審審理時證述屬
    實在卷，並有系爭本票影本、中興商業銀行由乙○○匯款給
    被告甲○○之匯款回條聯及臺灣彰化地方法院員林簡易庭九
    十四年度員簡字第八十一號確認本票債權不存在民事判決一
    份在卷可考。被告之自白應與事實相符，足堪採信，本件事
    證明確，被告犯行堪予認定。
  (二)被告甲○○行為後，刑法於九十四年二月二日修正公布，於
    九十五年七月一日施行，而行為後法律有變更者，適用行為
    時之法律，但行為後之法律有利於行為人者，適用最有利於
    行為人之法律，現行刑法第二條第一項定有明文，此條規定
    乃與刑法第一條罪刑法定主義契合，而貫徹法律禁止溯及既
    往原則，係規範行為後法律變更所生新舊法律比較適用之準
    據法，是刑法第二條本身雖經修正，但刑法第二條既屬適用
    法律之準據法，本身尚無比較新舊法之問題，應一律適用裁
    判時之現行刑法第二條規定以決定適用之刑罰法律，先予敘
    明。又本次刑法修正之比較新舊法，應就罪刑有關之共犯、
    未遂犯、想像競合犯、牽連犯、連續犯、結合犯，以及累犯
    加重、自首減輕暨其他法定加減原因（如身分加減）與加減
    例等一切情形，綜其全部罪刑之結果而為比較，有最高法院
    九十五年五月二十三日九十五年度第八次刑庭會議決議可資
    參照。經查：
    (1)刑法第二百零一條第一項偽造有價證券罪規定其法定刑得
      併科銀元三千元以下罰金，然被告行為後，於九十五年六
      月十四日增訂刑法施行法第一條之一，並規定：「中華民
      國九十四年一月七日刑法修正施行後，刑法分則編所定罰
      金之貨幣單位為新臺幣。九十四年一月七日刑法修正時，
      刑法分則編未修正之條文定有罰金者，自九十四年一月七
      日刑法修正施行後，就其所定數額提高為三十倍。但七十
      二年六月二十六日至九十四年一月七日新增或修正之條文
      ，就其所定數額提高為三倍。」（註：刑法修正公布日期
      應為九十四年二月二日，施行日期為九十五年七月一日，
      前揭條文日期似有錯誤，但不影響本案之判斷），且九十
      四年二月二日公布九十五年七月一日施行之刑法第三十三
      條第五款修正為：「主刑之種類如下：五、罰金：新臺幣
      一千元以上，以百元計算之，」是依修正後之法律，刑法
      第二百零一條第一項偽造有價證券罪所得科處之罰金刑最
      高為新臺幣九萬元、最低為新臺幣一千元；而被告行為時
      適用之罰金罰鍰提高標準條例第一條前段規定：「依法律
      應處罰金、罰鍰者，就其原定數額得提高為二倍至十倍。
      但法律已依一定比率規定罰金或罰鍰之數額或倍數者，依
      其規定。」、現行法規所定貨幣單位折算新臺幣條例第二
      條規定：「現行法規所定金額之貨幣單位為圓、銀元或元
      者，以新臺幣之三倍折算之。」，及修正前刑法第三十三
      條第五款規定: 「主刑之種類如下：五、罰金：一元以上
      。」，是依行為時之法律，刑法第二百零一條第一項偽造
      有價證券罪所得科處之罰金刑最高為新臺幣九萬元、最低
      為新臺幣三十元。因此，比較上述修正前、後之刑罰法律
      ，自以被告行為時之舊法即依刑法第三十三條第五款，並
      配合罰金罰鍰提高標準條例第一條前段為法條適用之依據
      。又刑法第三百三十九條第一項詐欺罪之法定刑，其中有
      關「或科或併科一千元以下罰金」之規定，經比較結果，
      基於同一理由，亦以行為時之規定有利於被告，應適用行
      為時之規定，予以論處。
    (2)被告行為後，刑法第五十五條牽連犯之規定，業經修正公
      布刪除，並於九十五年七月一日施行，則被告行為後新法
      業已刪除牽連犯之規定，此刪除雖非犯罪構成要件之變更
      ，但顯已影響行為人刑罰之法律效果，自屬法律有變更，
      依新法第二條第一項規定，比較新、舊法結果，仍應適用
      較有利於被告之行為時法律即舊法論以牽連犯。
    (3)綜合上述各條文修正前、後之比較，揆諸前揭最高法院決
      議及修正後刑法第二條第一項規定之「從舊、從輕」原則
      ，自應適用被告行為時之法律，即修正前刑法之相關規定
      ，並配合罰金罰鍰提高標準條例第一條前段規定，予以論
      處。
  (三)按本票可以流通市面，為有價證券；又所偽造之空白本票，
    雖係購自文具店，但其票面已依票據法規定記載本票所應記
    載之事項，並表明本票字樣就其外表觀之既為憑票即付，其
    權利之行使，與票據之占有，立於不可分離之關係，且可流
    通市面，得以自由轉讓，自屬有價證券之一種，最高法院三
    十一年上字第四○九號判例、七十四年台上字第一六三三號
    判決可資參照。又行使偽造有價證券，以取得票面價值之對
    價，固不另論詐欺罪，但如以偽造之有價證券供作擔保或作
    為新債清償而借款，則其借款之行為，為行使有價證券以外
    之另一行為，其間有方法結果關係，應論以詐欺罪之牽連犯
    ，最高法院八十三年度台上字第一七四四號亦著有判決可資
    查考。核被告甲○○所為，係犯刑法第二百零一條第一項之
    意圖供行使之用而偽造有價證券罪及同法第三百三十九條第
    一項之詐欺罪。被告偽造丁○○之署押於本票上之行為，係
    屬偽造有價證券之階段行為，再其偽造後復持以行使，其行
    使偽造有價證券之低度行為，應為其偽造有價證券之高度行
    為所吸收，均不另論罪。被告所犯偽造有價證券罪及詐欺取
    財罪二罪間有方法結果之牽連關係，應依修正前刑法第五十
    五條從一重之偽造有價證券罪處斷，原審以被告甲○○犯行
    明確，予以論科，固非無見。惟查刑法第五十九條之酌量減
　　輕其刑，必須犯罪另有特殊之原因與環境等等，在客觀上足
　　以引起一般同情，認為即予宣告法定低度刑期猶嫌過重者，
  　始有其適用，至於情節輕微僅可為法定刑內從輕科刑之標準
    ，不得據為酌量減輕之理由（最高法院四十五年台上字第一
    一六五號、二十八年上字第一○六四號判例參照）。被告偽
    造丁○○之本票，持以向告訴人乙○○詐借一百五十萬元，
    實際蒙受損害之人為乙○○，丁○○已獲確認本票債權不存
    在之勝訴判決確定，並未發生財物上之實質損害。原審雖以
    丁○○表示：「不請求賠償，我原諒被告，請給予從輕發落
    」等語，作為對被告酌量減輕其刑之理由。然被告僅因投資
    期貨失利，即偽造本票持向告訴人乙○○詐借款項，金額達
    一百五十萬元，犯後猶未與告訴人乙○○和解，賠償其損害
    ，告訴人乙○○猶一再堅持追究被告刑責。本件被告犯罪並
    非另有特殊之原因與環境等等，在客觀上足以引起一般同情
    ，認為即予宣告法定低度刑猶嫌過重之情形，其犯罪之情狀
    ，並無可予以憫恕之處，原審引用刑法第五十九條之規定予
    以酌減其刑，尚有未洽。被告上訴意旨，指摘原判決未宣告
    緩刑為不當，雖無足取；檢察官上訴意旨，指摘原審引用刑
    法第五十九條之規定對被告酌減其刑為不當，則為有理由，
    應由本院將原判決撤銷改判。爰審酌被告尚無不良素行，有
    臺灣高等法院被告前案紀錄表附卷可稽，其因投資期貨失利
    ，需款孔急，一時情急，致觸刑章，被偽造本票之丁○○在
    原審已表示原諒被告，請求給予從輕發落，但被告迄未與告
    訴人乙○○達成和解，賠償其損害，以及被告犯後已坦承犯
    行，顯有悔意等一切情狀，量處如主文第二項所示之刑。又
    如附表所示之本票一張，係被告所偽造，已如前述，既係偽
    造，不問屬於犯人與否，應依刑法第二百零五條規定，併予
    宣告沒收。又本件被告犯罪時間雖在九十六年四月二十四日
    以前，但宣告刑為有期徒刑三年，已逾有期徒刑一年六月，
    依中華民國九十六年罪犯減刑條例第三條第一項第十五款之
    規定，不予減刑，附此敘明。
三、告訴人乙○○告訴意旨雖另以：被告自九十五年五月起至同
    年七月間止，分別出具其所有之本票四紙，向告訴人借款共
    計一千萬元，顯涉犯詐欺罪嫌等語。檢察官亦循告訴人之聲
    請，就此部分提起上訴，認此部分與前開論罪之詐欺罪間，
    有連續犯之關係，屬裁判上一罪，應一併予以審判云云。惟
    查告訴人乙○○於偵查中已自承：因被告曾幫伊照顧小孩，
    在伊最辛苦時，被告有幫助伊，伊很感激被告，始願意借錢
    幫被告，被告當時只簽具本票，並無提出其他任何擔保，亦
    無約定利息等語（見偵查卷第十六、十七頁）。核與被告所
    辯僅為單純借款乙節相符，是尚無證據足認被告對於上開一
    千萬元借款有何施用詐術情事，故應純屬民事之債務不履行
    ，核與刑法詐欺取財罪之構成要件有間。惟檢察官上訴意旨
    ，認此部分與前開論罪之詐欺罪間，有刑法修正前連續犯之
    裁判上一罪關係，故不另為無罪之諭知，併此敘明。
據上論斷，應依刑事訴訟法第三百六十九條第一項前段、第三百
六十四條、第二百九十九條第一項前段，刑法第二條第一項前段
、第二百零一條第一項、第三百三十九條第一項、第五十五條（
修正前）、第二百零五條，罰金罰鍰提高標準條例第一條前段，
判決如主文。
本案經檢察官丙○○到庭執行職務。
中　　華　　民　　國　　96　　年　　12 　月　　12 　日
            刑事第二庭    審判長法　官　李　璋　鵬
                                法　官　胡　森　田
                                法　官　胡  忠  文
上列正本證明與原本無異。
如不服本判決應於收受送達後十日內向本院提出上訴書狀，其未
敘述上訴之理由者並得於提起上訴後十日內向本院補提理由書（
均須按他造當事人之人數附繕本）。
                                書記官　顏　子  良
中　　華　　民　　國　　96　　年　　12 　月　　12 　日
附錄論罪科刑法條
中華民國刑法第201條（有價證券之偽造變造與行使罪）
意圖供行使之用，而偽造、變造公債票、公司股票或其他有價證
券者，處3年以上10年以下有期徒刑，得併科3千元以下罰金。
行使偽造、變造之公債票、公司股票或其他有價證券，或意圖供
行使之用，而收集或交付於人者，處1年以上7年以下有期徒刑，
得併科3千元以下罰金。
 《附表》：
┌───────────────────────────────┐
│本票票號：ＣＫ四七五四五三號                                  │
├───┬─────┬─────┬────┬───┬──────┤
│發票人│發  票  日│到　期　日│票面金額│付款人│本票正面偽造│
│      │          │          │(新臺幣)│      │之署押      │
├───┼─────┼─────┼────┼───┼──────┤
│丁○○│民國九十三│民國九十三│一百五十│丁○○│偽造之「許聰│
│      │年三月三十│年十月一日│萬元    │      │文」署押一枚│
│      │日        │          │        │      │            │
│      │          │          │        │      │            │
└───┴─────┴─────┴────┴───┴──────┘
